【裁判字號】    90,簡上,12
【裁判日期】    900403
【裁判案由】    返還不當得利
【裁判全文】
臺灣士林地方法院民事判決  九十年度簡上字第一二號
    上  訴  人  丙○○
    訴訟代理人  乙○○
    被 上訴 人  甲○○
右當事人間請求返還不當得利事件，上訴人對於中華民國八十九年七月六日本院內湖
簡易庭八十九年度湖簡字第九五號第一審判決提起上訴，本院判決如左：
    主    文
上訴駁回。
第二審訴訟費用由上訴人負擔。
    事    實
甲、上訴人方面：
一、聲明：
  (一)原判決不利於上訴人部分廢棄。
  (二)右廢棄部分，被上訴人應給付上訴人新台幣（下同）十六萬六千元及自民國八十
    九年六月十二日起，至清償日止，按週年利率百分之五計算之利息，但被上訴人
    與第一審被告孫正明二人中其中一人向上訴人給付時，另一人於同一給付金額範
    圍內免給付義務。
二、陳述：除與原審判決書所載者相同茲予引用外，補稱：
  (一)原審既認上訴人與孫正明間之系爭買賣契約不屬第三人利益契約，即應以單純之
    買賣契約解除後之法律效果論斷上訴人與第三人即被上訴人間之法律關係，亦即
    被上訴人應負不當得利返還之責，惟原審竟又以第三人利益契約之法律關係論斷
    被上訴人與上訴人間之權利義務，實有判決理由矛盾之當然違法。
  (二)被上訴人於原審自認其於郵局帳戶中收取十六萬六千元之金額，實為上訴人所存
    入，至於其與孫正明間之債權債務關係與上訴人無涉，原審既認系爭買賣契約業
    已合法解除，而上訴人與被上訴人及孫正明間就不存有第三人利益契約之法律關
    係，除孫正明應負回復原狀之責外，被上訴人則無任何法律上原因卻受有十六萬
    六千元之利益，被上訴人亦應負不當得利返還之責，而此為不真正連帶債務，被
    上訴人與孫正明其中一人向上訴人為給付，他債務人於給付範圍內免給付義務。
  (三)如上訴人與孫正明間之契約為第三人利益契約，則原因關係之舉證責任應由對造
    負擔，惟原審將此舉證責任之不利益歸於上訴人。
乙、被上訴人甲○○方面：
一、聲明：駁回上訴。
二、陳述：除與原審判決書所載者相同茲予引用外，補稱：
  (一)孫正明交予其一張託收票據之收據，其上記載將款項存入其帳戶內。
  (二)本件應為上訴人與孫正明間之債權債務關係，與其無關。
三、證據：除援用原審之立證方法外，並提出郵局託收票據收據影本、孫正明致其信
    函影本、刷卡簽單影本各一份、金飾保單影本二份。
    理    由
一、本件上訴人起訴主張：其於八十八年十月八日與孫正明約定，以十六萬六千元之
    價金，向孫正明購買文明科技未上櫃股票兩張（每張八萬三千元），嗣孫正明並
    指示上訴人將上開價金存入被上訴人之帳戶，上訴人即依約將借貸自第三人處、
    面額十六萬六千元之支票，轉存入被上訴人之郵局第000000000000
    00號帳戶內，詎孫正明未履行交割該股票，經上訴人發函催告限期履行，並附
    條件解除契約，孫正明仍未履行，其亦回函同意解除契約，本件係屬利益第三人
    契約，上訴人與孫正明間之系爭買賣契約業已解除，依民法第二百五十九條規定
    ，孫正明負有回復原狀返還受領價金之義務，而被上訴人受領上開金錢則為無法
    律上原因而受有利益，依民法第一百七十九條之規定，其亦有返還之義務，孫正
    明及被上訴人本於各自之原因對上訴人應為同一之給付，為不真正連帶關係，爰
    分別依上開法律關係，訴請孫正明及被上訴人各應給付上訴人十六萬六千元及自
    起訴狀繕本送達翌日起至清償日止，按週年利率百分之五計算之利息，若孫正明
    及被上訴人二人中其一人為給付時，另一人於同一給付範圍內免給付義務，並陳
    明願供擔保聲請宣告假執行等語（其中孫正明部分業已判決上訴人勝訴，並已確
    定）。被上訴人則以：其確有收到孫正明之十六萬六千元，孫正明並給其一張託
    收票據收據，說這筆錢償還其之款項，其與孫正明曾經交往，孫正明有向其借錢
    ，本件應為上訴人與孫正明間之債權債務關係，與其無關等語，以資抗辯。
二、上訴人主張其於八十八年十月八日與孫正明約定，以十六萬六千元之價金，向孫
    正明購買文明科技未上櫃股票兩張（每張八萬三千元），嗣孫正明並指示上訴人
    將上開價金存入被上訴人之帳戶，上訴人即依約將借貸自第三人處、面額十六萬
    六千元之支票，轉存入被上訴人之郵局第00000000000000號帳戶
    內，惟孫正明並未依約履行移轉及交付該股票之義務，經上訴人限期催告仍未履
    行，系爭買賣契約業經解除等事實，業據其提出支票、催告函、掛號郵件收件回
    執、孫正明之回函等影本為證，並為被上訴人所不爭執，且孫正明於原審亦經合
    法通知，無正當理由未到場爭執，應堪認為真正。
三、按契約解除時，當事人雙方負有回復原狀之義務，由他方所受領之給付物，應返
    還之；受領之給付為金錢者，應附加自受領時起之利息償還之，民法第二百五十
    九條第一款、第二款分別定有明文。上訴人與孫正明間之系爭買賣契約既經解除
    ，則上訴人依上開規定，訴請孫正明返還受領之價金十六萬六千元及自起訴狀繕
    本送達翌日即八十九年六月十二日起至清償日止，按週年利率百分之五計算之利
    息，自屬有據。
四、按於給付不當得利之法律關係，應依給付關係決定不當得利請求權之當事人，由
    給付者向受領者請求返還其欠缺給付目的即無法律上原因而受領之利益。所謂給
    付，係指基於一定目的而有意識地增加他人之財產，學說上稱為「雙重目的性」
    ，一方面得以給付關係決定不當得利請求權之當事人，另一方面得以當事人所欲
    實現目的之是否達成，認定法律上原因之有無，並組成給付不當得利之類型（詳
    參王澤鑑著，民法債編總論第二冊「不當得利」，第二八至二九、六六頁，八十
    年十月五版）。原告另主張系爭買賣契約之價金係依孫正明指示轉入被上訴人之
    郵局帳戶，屬於利益第三人契約，系爭買賣契約既經解除，被上訴人受領上開金
    錢，為無法律上原因而受利益，又縱系爭買賣契約非屬利益第三人契約，上訴人
    與被上訴人間即無任何法律關係存在，則被上訴人受領上開金錢，亦屬無法律上
    原因而受利益，被上訴人均應負返還不當得利之責等語，惟為被上訴人所否認，
    並以前詞置辯。經查：
  (一)次按第三人利益契約者，係指當事人一方約定使他方向第三人給付時，第三人即
    因之而取得直接請求給付權利之契約，此參諸民法第二百六十九條規定即明。至
    於契約當事人一方，以言詞指示他方匯款或轉帳予第三人，惟第三人並未因之而
    取得直接請求他方給付之權者，則屬於學說上所謂之「指示給付關係」，而與法
    定之利益第三人契約尚屬有間（詳參王澤鑑著，前揭書，第七一至七二頁）。本
    件上訴人係依孫正明之指示而將系爭買賣契約之價金以支票存入被上訴人之郵局
    帳戶，已如前述，且上訴人亦未舉證證明其與孫正明間確有約定使第三人即被上
    訴人取得直接請求給付之權，是本件上訴人將價金存入被上訴人之郵局帳戶，應
    係本於孫正明與上訴人間關於履行方法之指示，而屬系爭買賣契約當事人與第三
    人間之「指示給付關係」，其性質與利益第三人契約，應屬有間。
  (二)又按於「指示給付關係」類型中，包括三個當事人，即指示人、被指示人及領取
    人。指示給付所由發生之關係，稱為原因關係或基礎關係，可分為二類：其一為
    對價關係，即指示人所以使領取人受領給付之關係；其二為資金關係，即被指示
    人對於指示人所以為給付之關係；至於被指示人對於領取人之支付，則為履行行
    為或給與行為，被指示人本身對領取人，並無給付目的存在。指示人指示被指示
    人向領取人給付，性質上屬於一種雙重授權，即領取人因指示人之授權，得以自
    己名義受領支付，而被指示人亦因指示人之授權，為指示人之計算，向領取人為
    支付（詳參梅仲協著，民法要義，第三五四頁，四十四年版）。故被指示人之支
    付，一方面如同被指示人對於指示人為給付，他方面如同指示人對於領取人為給
    付，並因被指示人之履行行為，在法律上完成二個不同之給付，一為被指示人對
    於指示人之給付，一為指示人對於領取人之給付（詳參史尚寬著，債法各論，第
    七五六頁，四十三年版）。故於資金關係（指示人與被指示人間之關係）不存在
    之情形（或為不成立、無效或被撤銷、解除），被指示人僅得對被指示人請求返
    還其無法律上原因所受之利益，至於領取人所受之利益，係本於指示人之給付，
    而非基於被指示人之給付，故被指示人與領取人間並無給付關係存在，自無從成
    立不當得利之法律關係（詳參王澤鑑著，前揭書，第四一至四二、七三至七五頁
    ）。本件上訴人係依孫正明之指示而將系爭買賣契約之價金以支票存入被上訴人
    之郵局帳戶，性質上屬於「指示給付關係」，已如前述，是上訴人支付系爭買賣
    契約價金予被上訴人後，在法律上係完成二個不同之給付，一為上訴人對於孫正
    明之給付，一為孫正明對於被上訴人之給付，至於上訴人與被上訴人間並無給付
    關係存在，揆諸前揭說明，上訴人自不得於解除系爭買賣契約後，訴請被上訴人
    返還不當得利。
  (三)況在利益第三人契約之情形，應有二法律關係存在，其一為補償關係，即使債務
    人（受約人）對第三人負擔債務原因之債務人與要約人間之法律關係，其二為對
    價關係，即要約人自己不受給付，而約定使第三人取得權利之要約人與第三人間
    之原因關係。在債務人與要約人間有補償關係存在時，債務人向第三人為給付，
    實際上係對要約人為給付（或免除要約人對第三人之債務，或使要約人對第三人
    取得債權），故在補償關係不存在之情形（或為不成立、無效或被撤銷），債務
    人僅得向要約人請求返還所受利益，而不得對第三人主張（詳參王澤鑑著，前揭
    書，第八二至八六頁）。最高法院八十七年度台上字第六一號判決亦認為「以契
    約訂定向第三人為給付（第三人利益契約），乃屬要約人與債務人間之契約，如
    要約人與第三人間存有原因關係（對價關係）時，債務人及第三人固係直接依債
    務人與要約人間之第三人利益契約而為給付及受領給付，惟第三人受領給付之原
    因，則係本於其與要約人間之對價關係。故要約人與債務人間之契約縱經解除，
    如第三人與要約人間之對價關係，仍然存在，第三人所受領之給付，即與無法律
    上之原因而受利益或雖有法律上之原因而其後已不存在之情形有別，不生不當得
    利之問題」。是本件系爭買賣契約之性質並非利益第三人契約，已如前述，縱使
    系爭買賣契約屬於利益第三人契約，上訴人與孫正明間之買賣關係即為補償關係
    ，而第三人即被上訴人受領給付之法律上之原因，乃其與孫正明間之原因關係（
    或為有償、或為無償），是系爭買賣契約雖業經解除，被上訴人亦未對上訴人構
    成不當得利，上訴人僅得向孫正明請求返還受領之給付，故上訴人主張被上訴人
    受領上開金錢為不當得利，亦不足採。
  (四)末按以使第三人取得給付請求權為標的之契約（利他契約），乃要約人與債務人
    間之契約，在要約人與第三人之間，固常有其原因關係（對價關係）之存在，然
    此原因關係，與利他契約之成立，並不生影響，第三人無須證明其原因關係之存
    在（最高法院五十八年度台上字第三五四五號判例參照）。本件系爭買賣契約之
    性質並非利益第三人契約，已如前述，縱使系爭買賣契約屬於利益第三人契約，
    孫正明與被上訴人之間原因關係（對價關係）是否存在，與系爭買賣契約之成立
    既不生影響，則被上訴人自無須證明其原因關係之存在，故上訴人主張被上訴人
    應負擔其與孫正明間原因關係之舉證責任，容有誤會，附此敘明。
五、綜上所論，上訴人於解除其與孫正明間之系爭買賣契約後，基於不當得利之法律
    關係，訴請被上訴人返還其所支付之價金十六萬六千元及自起訴狀繕本送達翌日
    即八十九年六月十二日起至清償日止，按週年利率百分之五計算之利息，應屬無
    據，為無理由，應予駁回。原審就此部分為上訴人敗訴之判決，核無違誤，上訴
    意旨就此部分指摘原判決不當，求予廢棄改判，為無理由，應駁回其上訴。
六、本件判決基礎已臻明確，兩造其餘之攻擊防禦方法及訴訟資料經本院斟酌後，核
    與判決不生影響，無一一論述之必要，併予敘明。
據上論結，本件上訴為無理由，依民事訴訟法第四百三十六條之一第三項、第四百四
十九條第一項、第七十八條、第四百六十三條，判決如主文。
中      華      民      國     九十     年      四      月      三      日
                            臺灣士林地方法院民事第三庭
~B審判長法官  洪英花
~B      法官  王怡雯
~B      法官  張國勳
右為正本係照原本作成。
本判決不得上訴。
中      華      民      國      九十      年      四      月    十一    日
~B法院書記官  李汝婷


司法院資訊處製作；財團法人民間司法改革基金會備份。
